ACORDAO-COMPLETO-2345574

ACÓRDÃO DE RELAÇÃO

ACÓRDÃO DE RELAÇÃO 539/2019 ATA 4/2019 - PLENÁRIO

Acórdão 539/2019-TCU-Plenário
Considerando a manifestação da unidade técnica lavrada nos seguintes termos:
“Cuidam os autos de denúncia a respeito de possíveis irregularidades ocorridas no Fundo Especial de Assistência Financeira aos Partidos Políticos (Fundo Partidário) , relacionadas ao uso desses recursos públicos recebidos por partido político, no caso o PSDB-DF, em desacordo com o princípio da impessoalidade (peça 2) .
O denunciante afirma que o presidente interino do PSDB-DF, Deputado Federal Izalci Lucas, aplicou recursos públicos recebidos pelo partido político por meio do Fundo Partidário em contrato de trabalho com a senhora Nair Lelis de Sousa, sua cunhada, e em contrato de prestação de serviços de contabilidade com Consulthabil Contadores Ltda. – EPP, empresa de propriedade de sua família, caracterizando prática de nepotismo por afinidade, conforme Súmula Vinculante 13 do Supremo Tribunal Federal.
A análise da admissibilidade da presente denúncia foi feita na instrução da peça 4. Na mesma instrução, foram propostas diligências ao Tribunal Regional Eleitoral do Distrito Federal (TRE/DF) e ao Partido da Social Democracia Brasileira, Regional do Distrito Federal (PSDB/DF) .
	Em resposta à diligência promovida por esta Secretaria, por meio do Ofício 1167/2017-TCU/SecexAdministração (peça 7) , datado de 20/12/2017, o TRE/DF apresentou, as informações e/ou esclarecimentos constantes da peça 11.
A diligência ao TRE/DF solicitava manifestação quanto ao teor da denúncia, especialmente sobre a possibilidade de dirigentes de partidos políticos contratarem, com recursos do fundo partidário ou de outras fontes, parentes, afins ou empresas cujo um dos sócios seja o próprio dirigente.
A resposta do TRE/DF contém parecer assinado pelo Chefe da Seção de Exame de Contas Eleitorais e Partidárias. Em síntese, foi exposto que:
a. Os partidos políticos são pessoas jurídicas de direito privado e não se equiparam às entidades paraestatais, conforme Lei 9096/1995. Têm liberdade e autonomia para sua organização e funcionamento;
b. O repasse de recursos do fundo partidário é obrigatório por parte do Estado, sempre que os partidos políticos cumprirem o disposto na Constituição Federal;
c. Os partidos políticos não têm a obrigação de apresentar orçamento prévio de suas receitas e despesas. A demonstração é feita após a realização do gasto.
d. A competência para a verificação da regularidade dos gastos realizados pelos partidos políticos é da Justiça Eleitoral, com a possibilidade de aplicação de sanções específicas distintas daquelas aplicáveis pelas Cortes de Contas. A fiscalização e o controle efetuados perante os partidos políticos são distintos daqueles realizados perante a Administração Pública. 
e. Apesar de ser possível a exegese de que o Regimento Interno do TCU permita que ele julgue as contas dos responsáveis pelos partidos políticos que recebessem recursos públicos, o princípio da especialidade aponta que tal competência deve ser exercida pela Justiça Eleitoral.
f. O regramento que recai sobre as despesas realizadas pelos partidos políticos é o Capítulo III – Dos Gastos Partidários, da Resolução TSE 23.464/2015.
g. Os partidos políticos têm autonomia para contratar e realizar despesas custeadas pelo fundo partidário, conforme art. 44, § 3º da Lei 9096/1995.
h. A Justiça Eleitoral não analisa a escolha de fornecedores ou prestadores de serviço, apenas a regularidade na contratação ou pagamento. Apesar disso, caso a irregularidade na contratação realizada pelo partido extrapole a razoabilidade, seja abusiva ou afronte a moralidade, pode a Justiça Eleitoral decidir pela desaprovação das contas partidárias com aplicação das sanções devidas, sem prejuízo de outras providências cabíveis por parte do Ministério Público, dentre elas a possibilidade de ajuizamento de ação de improbidade administrativa.
i. Com relação ao caso concreto, a conduta do presidente do PSDB/DF em contratar parente sua para trabalhar na sede deve ser fiscalizada pelos demais filiados do partido. Se o partido entende que determinada empresa de contabilidade ou pessoa são os mais indicados para o exercício das atividades de manutenção das sedes e serviços do partido, e desde que sejam regulares, razoáveis e não exista indícios de atos de improbidade administrativa, a questão foge do controle do judiciário: trata-se de decisão interna corporis, a ser dirimida pelos próprios membros da agremiação.
j. O pagamento de salário de R$ 5.254,98 à cunhada do deputado federal, bem como o pagamento de R$ 1.700,00 mensais à empresa prestadora de serviços de contabilidade (valores constantes da denúncia) indica que tais valores não são abusivos e nem atentam contra a moral administrativa. 
k. Os valores reais pagos, conforme extratos anexados pelo TRE/DF, são superiores ao constante da denúncia (R$ 6.750 de salário e R$ 1.880,00 mensais, respectivamente) . Apesar disso, na opinião da Seção de Exame de Contas, são razoáveis e aceitáveis pelo mercado.
l. Informa, ainda, que as contas do PSDB/DF relativas ao exercício de 2016 ainda não foram julgadas pela Corte Eleitoral.
m. Por fim, opina que pela possibilidade de contratação, pelos partidos políticos, de parentes ou empresas de propriedade do dirigente do partido, com a utilização do fundo partidário ou de outras fontes, desde que corretamente comprovadas as despesas e que estejam em patamares razoáveis de valor de mercado, elidindo a possibilidade de abuso, enriquecimento ilícito ou prejuízo ao erário, por se tratar o partido político de entidade de direito privado detentor de autonomia para organização e funcionamento de suas atividades.
Em resposta à diligência promovida por esta Secretaria, por meio do Ofício 1168/2017-TCU/SecexAdministração (peça 8) , datado de 20/12/2017, o PSDB/DF apresentou, as informações e/ou esclarecimentos constantes das peças 12 e 13.
A diligência ao PSDB/DF solicitava manifestação quanto aos seguintes itens:
n. se existe contrato de trabalho firmado entre o PSDB/DF e a senhora Nair Lelis de Sousa;
o. se a referida senhora tem relação de parentesco ou afinidade com o presidente regional, Deputado Federal Izalci Lucas; 
p. qual a fonte dos recursos utilizada no pagamento da senhora Nair Lelis de Sousa;
q. cópia do contrato de trabalho firmado entre o PSDB/DF e a senhora Nair Lelis de Sousa;
r. se existe de contrato de prestação de serviços firmado entre o PSDB/DF e a empresa Consulthabil Contadores Ltda. – EPP (CNPJ 00.544.478/0001-82) ; 
s. qual a fonte dos recursos utilizada no pagamento da empresa Consulthabil Contadores Ltda. – EPP.
t. cópia do contrato de prestação de serviços firmado entre o PSDB/DF e a empresa Consulthabil Contadores Ltda. – EPP (CNPJ 00.544.478/0001-82) ;
u. outras informações ou documentos que considere relevante para a apreciação dos fatos narrados na denúncia;
Com relação à contratação de Nair Lelis de Souza, foi juntada a ficha de registro de empregada (Peça 12, página 24) , onde consta o salário de R$ 6.750,00, mesmo valor constante da resposta do TRE/DF. Foi juntado, ainda, a ficha de outro empregado que exerce a mesma função, contratado com o mesmo salário. Em sequência, foram juntados demonstrativos de gastos realizados pela funcionária e posteriormente reembolsados pelo partido.
Com relação à contratação da Consulthabil Contadores Ltda. – EPP, foram juntados demonstrativos contábeis que indicam a efetiva prestação de serviços (Peça 12, páginas 58 a 83) . Além disso, informa não realizou a contratação da empresa, bem como alega que a empresa é responsável pela prestação de contas das campanhas eleitorais de todos os candidatos à Presidência da República pelo PSDB, desde Mário Covas, passando por Fernando Henrique Cardoso, José Serra e Geraldo Alckmin. Assim, o denunciado apenas teria mantido a contratação da empresa, o que não configuraria ato improbo ou ilegal.
Em complemento, o denunciado alega que a denúncia teve motivação política decorrente de revanchismo. Alega, ainda, que a denúncia é ilegal por ser apócrifa, bem como sugere que a denúncia seja fraudulenta. Nessa esteira, o denunciado junto aos autos a comunicação de Peça 13, na qual reforça o entendimento de a denúncia seja fraudulenta, constituindo crime contra o TCU e outros órgãos federais. Requer que seja determinada a instauração de procedimento apuratório pela Polícia Federal, com o objetivo de verificar se houve fraude, falsidade ideológica e ou denunciação caluniosa na confecção da denúncia.
Preliminarmente destacamos que conforme a Constituição Federal, art. 71, inciso II, compete ao TCU julgar as contas dos administradores e demais responsáveis por dinheiros, bens e valores públicos da administração direta e indireta, incluídas as fundações e sociedades instituídas e mantidas pelo Poder Público federal, e as contas daqueles que derem causa a perda, extravio ou outra irregularidade de que resulte prejuízo ao erário público.
Os partidos políticos, por outro lado, são pessoas jurídicas de direito privado, conforme o artigo 44, inciso V do Código Civil, e sua prestação de contas deve ser analisada pela justiça eleitoral. Apesar disso, tendo em vista que os valores do fundo partidário têm origem pública, a competência do TCU pode ser atraída caso haja interesse público como, por exemplo, se o uso for manifestamente desarrazoado.
A denúncia tem dois pilares: a contratação de parente (nepotismo) e a contratação de empresa de propriedade do presidente (direcionamento) .
O TRE/DF informou que as despesas alvo da denúncia – pagamento de salário de R$ 5.254,98 à funcionária, bem como o pagamento de R$ 1.700,00 mensais à empresa prestadora de serviços de contabilidade – estão aderentes aos valores de mercado, não são abusivos e nem atentam contra a moral administrativa.
Destaca-se que a Súmula 13 do STF trata de nepotismo no âmbito da administração pública direta e indireta em qualquer dos poderes da União, dos Estados, do Distrito Federal e dos Municípios. Já os partidos políticos são pessoas jurídicas de direito privado, conforme dito anteriormente. Assim, a citada súmula vinculante não é aplicável a eles.
A resposta do PDSD/DF trouxe também ficha financeira de outro empregado que exerce o mesmo cargo da Senhora Nair Lelis de Souza, sendo auferido o mesmo salário. Assim, as evidências apontam para a existência de isonomia entre os funcionários. Essa informação, em conjunto com a adequação do valor do salário à média do mercado, indica não ser possível a caracterização da existência de privilégios que afrontem a moralidade.
No que tange ao direcionamento, a resposta à diligência indicou que a empresa Consulthabil Contadores Ltda. – EPP já prestava serviços ao PSDB antes de o denunciado estar à frente do diretório regional. Essa informação, em conjunto com a adequação do valor do contrato à média do mercado, indica não ser possível a caracterização do direcionamento.
Analisando os termos da denúncia e as informações trazidas nas respostas às diligências, constata-se que os gastos realizados por partidos políticos com o uso do fundo partidários devem ser fiscalizados inicialmente pelos próprios membros da agremiação e, em seguida, pela Justiça Eleitoral. A competência do Tribunal de Contas da União sobre o tema pode ser atraída nos casos em que haja contratação abusiva ou que afronte a moralidade, o que não se observa, a princípio, no caso trazido nos autos.
Destaca-se, também, que ao contrário do que consta na resposta do PSDB, a denúncia não é apócrifa. Os indícios levantados pelo denunciado não são suficientes para apontar categoricamente a falsidade do documento, de modo que não é atribuição do TCU interromper sua função constitucional de controle externo para fazer a apuração da acusação de falsidade. Na mesma esteira, com relação à solicitação do denunciado de que seja determinada a instauração de procedimento apuratório pela Polícia Federal, o art. 236, § 2º, do Regimento Interno do TCU estabelece que o denunciante não se sujeitará a nenhuma sanção administrativa, cível ou penal em decorrência da denúncia, salvo em caso de comprovada má-fé.
Entende-se não haver comprovada má-fé nos autos. Os elementos trazidos pela denúncia – contratação de afim e de empresa pertencente ao dirigente – são suficientes para a autuação do presente processo de controle externo, motivo pelo qual a denúncia foi conhecida. Assim, inexistindo a comprovada má-fé, afastasse a possibilidade de aplicação, pelo TCU, de sanção ao denunciante.
A denúncia constante da peça 1 deve ser conhecida, satisfeitos os requisitos de admissibilidade previstos nos arts. 234 e 235 do Regimento Interno deste Tribunal e no art. 103, § 1º, da Resolução - TCU 259/2014.
Verifica-se que os partidos políticos são pessoas jurídicas de direito privado e não se equiparam às entidades paraestatais, conforme Lei 9096/1995, e que têm liberdade e autonomia para sua organização e funcionamento de suas atividades.
Conforme salientado pelo TRE/DF, a contratação, por parte de partidos políticos, de parentes ou empresas de propriedade do dirigente do partido, com a utilização do fundo partidário ou de outras fontes, não se configura em ato ilegal ou ilegítimo, desde que as despesas sejam devidamente comprovadas à Justiça Eleitoral e que as contratações estejam em patamares razoáveis de valor de mercado, elidindo a possibilidade de abuso, enriquecimento ilícito ou prejuízo ao erário.
Assim, as contratações que ensejaram a presente denúncia não se mostraram desarrazoadas e os valores praticados são compatíveis com o mercado, dessa forma conclui-se pela improcedência da denúncia.
	Ante todo o exposto, submetem-se os autos à consideração superior, propondo:
	a) conhecer da presente denúncia, satisfeitos os requisitos de admissibilidade previstos nos arts. 234 e 235, do Regimento Interno deste Tribunal, e no art. 103, § 1º, da Resolução - TCU 259/2014, para, no mérito, considerá-la improcedente;
b) retirar a chancela de sigiloso desses autos, consoante o art. 236, § 1º, do Regimento Interno do TCU;
b) dar ciência do acórdão que vier a ser proferido ao denunciante, ao Tribunal Regional Eleitoral do Distrito Federal (TRE/DF) e ao Partido da Social Democracia Brasileira, Regional do Distrito Federal (PSDB/DF) , destacando que o relatório e o voto que fundamentam a deliberação ora encaminhada podem ser acessados por meio do endereço eletrônico www.tcu.gov.br/acordaos e que, caso tenham interesse, o Tribunal pode encaminhar-lhes cópia desses documentos sem quaisquer custos para V. Sas.;
c) arquivar o presente processo, com fundamento no art. 169, inciso III, do Regimento Interno do Tribunal.”
Acolho a proposta da unidade nos termos do seguinte acórdão:
ACORDAM, os Ministros do Tribunal de Contas da União, com fundamento nos arts. 1º, inciso XVI e 53 da Lei nº 8.443/92 c/c os arts. 1º, inciso XXIV; 143, V, “a”; 234 e 235, do Regimento Interno, em:
a) conhecer da presente denúncia, satisfeitos os requisitos de admissibilidade previstos nos arts. 234 e 235, do Regimento Interno deste Tribunal, e no art. 103, § 1º, da Resolução - TCU 259/2014, para, no mérito, considerá-la improcedente;
b) retirar a chancela de sigiloso desses autos, consoante o art. 236, § 1º, do Regimento Interno do TCU;
b) dar ciência deste Acórdão ao denunciante, ao Tribunal Regional Eleitoral do Distrito Federal (TRE/DF) e ao Partido da Social Democracia Brasileira, Regional do Distrito Federal (PSDB/DF) , 
c) arquivar o presente processo, com fundamento no art. 169, inciso III, do Regimento Interno do Tribunal.
1. Processo TC-Processo 028.975/2017-0 (DENÚNCIA) 
1.1. Denunciante: Identidade preservada (art. 55, caput, da Lei n. 8.443/1992) 
1.2. Órgão/Entidade: Fundo Especial de Assistência Financeira Aos Partidos Políticos - Fundo Partidário
1.3. Relator: Ministro Raimundo Carreiro
1.4. Representante do Ministério Público: não atuou
1.5. Unidade Técnica: Secretaria de Controle Externo da Administração do Estado (SecexAdmin) .
1.6. Representação legal: não há.

RAIMUNDO CARREIRO

não há.

Não atuou

DENÚNCIA (DEN)

Secretaria de Controle Externo da Administração do Estado (SecexAdmin).